【裁判字號】    89,簡上,12
【裁判日期】    890531
【裁判案由】    返還土地等
【裁判全文】
臺灣基隆地方法院民事判決  八十九年度簡上字第一二號
    上  訴  人  乙○○
    被上訴人    丙○○○
    訴訟代理人  甲○○
右當事人間請求返還土地等事件，上訴人對於中華民國八十八年十月二十六日本院基
隆簡易庭八十八年度基簡字第二八九號第一審判決提起上訴，本院第二審合議庭判決
如左：
    主      文
上訴駁回。
第二審訴訟費用由上訴人負擔。
    事      實
甲、上訴人方面：
  一、聲明：求為判決：(1)原判決廢棄(2)被上訴人應塗銷基隆市○○區○○段九三地
      號土地，面積一百二十六平方公尺應有部分四分之一五五之所有權登記並回復
      上訴人之原有登記。
  二、陳述：除與原審判決書所載者相同茲予引用外，補稱：
      (1)上訴人雖曾於民國六十九年間向訴外人甲○○（即被上訴人之夫、上訴人之
        大哥）借款新台幣二十八萬元，惟於八十二年先父過世繼承開始前，於此十
        三年內，即已陸續清償該筆借款，並無以上開地號之土地應有部分四分之一
        交由甲○○抵押之事；且按民法第七百五十八條規定：「不動產物權，依法
        律行為而取得設定、喪失、及變更者，非經登記，不生效力。」抵押為不動
        產物權行為，應經登記始有效力，方能證明抵押之事；上訴人始終未曾以系
        爭土地應有部分四分之一為設定抵押，經由土地登記謄本亦可證明並無抵押
        一事，抵押乃被上訴人之夫甲○○捏造之辯詞，原判決認上訴人將系爭土地
        交由甲○○抵押，顯有誤會。
      (2)系爭土地乃上訴人、與訴外人甲○○、廖媛妹、廖明圭因繼承各自取得其權
        利範圍四分之一，同時亦共同繼承桃園茄冬坑兩座屋小段土地十三筆：甲○
        ○假藉處理桃園十三筆土地買賣之便，取得所有繼承人之印鑑證明、印章、
        所有權狀及其他證明文件，並聲稱需要簽名，而將一張空白土地買賣所有權
        移轉契約書夾帶其中，佯稱為免代書舟車勞頓，往返費時，先預簽一張前揭
        空白契約書備用，上訴人不疑有他，遂簽下該空白契約書，以供辦理桃園土
        地買賣之事，詎料甲○○心存不良，設計圈套，利用上訴人之所有證件及該
        份已有上訴人簽名之空白契約書在其持有之狀況下，偽造上訴人及其他繼承
        人等與其妻（即被上訴人）之買賣契約，向基隆市地政事務所聲請登記，惟
        國稅局察覺有異，經查證後甲○○與被上訴人方改向國稅局改稱為贈與關係
        ，而事實上上訴人從來並無向任何人為贈與之意思表示。
      (3)按民法第四百零六條規定：「稱贈與者，謂當事人約定，一方以自己之財產
        無償給與他方，他方允受之契約。」同法第三百四十五條規定：「稱買賣者
        ，謂當事人約定一方移轉財產權於他方，他方支付價金之契約。當事人就標
        的物及其價金互相同意時，買賣契約即為成立。」今上訴人記未與被上訴人
        成立買賣關係及贈與關係，而係由訴外人甲○○與被上訴人以不法之手段，
        使被上訴人取得所有系爭土第四分之一應有部分。
      (4)上訴人與甲○○之借貸關係既已因清償消滅，則基礎關係亦不復存在，從而
        被上訴人詭稱欠債、抵押、贈與之藉口均不攻自破，被上訴人無權取得上訴
        人土地應有部分四分之一，應塗銷該部分之登記並回復上訴人之原登記。
  三、證據：援用原審之證據方法，並提出土地登記謄本、財政部台灣省北區國稅局
      基隆市分局函、贈與稅申報書各一份。
乙、被上訴人方面：
  一、聲明：求為判決：駁回上訴。
  二、陳述：坐落基隆市○○區○○段九三地號、面積一二六平方公尺土地，係由上
      訴人、被上訴人之夫甲○○及訴外人廖媛妹、廖明圭因繼承各自取得其權利範
      圍四分之一，惟因上訴人之前積欠被上訴人之夫甲○○借款，無法清償，於七
      十一年十一月十五日簽訂同意書，該同意書載明上訴人同意雙親之不動產，於
      雙親百年後，承給被上訴人之夫，以棄權論無干涉，上訴人所借之金錢，被上
      訴人之夫同意即日起取消。嗣後上訴人才於八十二年十一月間，同意將系爭土
      地，依被上訴人之夫甲○○之指示，於土地所有權移轉契約書上簽名蓋章，並
      提供土地所有權狀、印鑑證明等所有過戶證件交由代書辦理所有權移轉登記與
      被上訴人。
  三、證據：援用原審之證據方法。
    理  由
一、本件上訴人起訴主張坐落基隆市○○區○○段九三地號、面積一二六平方公尺土
    地，係由上訴人、訴外人甲○○（即被上訴人之夫）、廖媛妹、廖明圭因繼承而
    各自取得其權利範圍四分之一，詎於八十二年十一月二十九日，被上訴人之夫甲
    ○○假借處理另一筆桃園茄冬坑兩座屋小段土地買賣時，取得上訴人之印鑑證明
    、印章、所有權狀及其他證明文件，並聲稱需要簽名，而將一張空白土地買賣所
    有權移轉契約書夾帶其中，佯稱為免代書舟車勞頓，往返費時，先預簽一張前揭
    空白契約書備用，上訴人不疑有他，遂簽下該空白契約書，以供辦理桃園土地買
    賣之事，詎料甲○○心存不良，設計圈套，利用上訴人之所有證件及該份已有上
    訴人簽名之空白契約書在其持有之狀況下，偽造上訴人及其他繼承人等與其妻（
    即被上訴人）之買賣契約，向基隆市地政事務所聲請登記，惟國稅局察覺有異向
    其查證後，甲○○與被上訴人方改向國稅局改稱為贈與關係，而將上訴人所有上
    開土地（權利範圍四分之一）移轉登記與被上訴人所有，為此本於所有權之法律
    關係，訴請判令如聲明所示等情。被上訴人固自認坐落基隆市○○區○○段九三
    地號、面積一二六平方公尺土地，係由被上訴人、被上訴人之夫甲○○、及訴外
    人廖媛妹、廖明圭因繼承而各自取得其權利範圍四分之一，及嗣後將上開土地所
    有權移轉登記與被上訴人之情，惟否認有何侵害所有權之情，辯稱：上訴人因積
    欠借款，無法清償，於七十一年十一月十五日簽訂同意書，該同意書載明上訴人
    同意雙親之不動產，於雙親百年後，承給被上訴人之夫甲○○，以棄權論無干涉
    ，上訴人所借之金錢，被上訴人之夫甲○○同意即日起取消，嗣後上訴人才於八
    十二年十一月間，同意將系爭土地，依被上訴人之夫甲○○之指示，於土地所有
    權移轉契約書上簽名蓋章，並提供土地所有權狀、印鑑證明等所有過戶證件交由
    代書辦理所有權移轉登記與被上訴人等語。
二、按所有人對於無權占有或侵奪其所有物者，得請求返還之，對於妨害其所有權者
    ，得請求除去之，民法第七百六十七條定有明文。其構成要件有二：即請求權人
    須為所有權人，以及相對人係無權占有，二者缺一不可。茲本件首應審究者係，
    上訴人是否為系爭土地之所有權人。經查本件坐落基隆市○○區○○段九三地號
    、面積一二六平方公尺土地，係由上訴人、被上訴人之夫甲○○及訴外人廖媛妹
    、廖明圭因繼承而各自取得其權利範圍四分之一，嗣後上開土地所有權已移轉登
    記與被上訴人之情，此為兩造所共認，復有土地登記謄本在卷可稽，應堪信為真
    實。本件上訴人既以民法第七百六十七條物上請求權為其訴訟標的，請求塗銷上
    開土地應有部分四分之一之所有權登記，以回復上訴人之原有登記，揆諸前開說
    明，應以上訴人為系爭土地之所有權人為前提。惟上訴人自承系爭土地之土地買
    賣所有權移轉契約書之簽名為其本人所為，被上訴人亦依此而移轉登記為所有權
    人，則被上訴人即為該土地之所有權人，縱使上訴人聲稱其係受到詐欺而為意思
    表示，亦應先撤銷該意思表示，請求回復其為所有權人，其逕以其為所有權人之
    地位，依民法第七百六十七條之規定請求塗銷上開土地應有部分四分之一之所有
    權登記，以回復原有登記，提起本件訴訟，於法即屬無據；況且上訴人告訴被上
    訴人偽造上開契約書之案件，亦經台灣基隆地方法院檢察署偵查後為不起訴處分
    ，此有台灣基隆地方法院檢察署八十七年度偵字第一七七號不起訴處分書附卷足
    憑，上訴人更無法提出其他證據以證其說，所請礙難照准，不應准許。原審為上
    訴人敗訴之判決，並無不合。上訴意旨指摘原判決不當，求予廢棄改判，為無理
    由，應予駁回。
三、兩造其餘攻擊、防禦方法，於本件判決結果不生影響，無一一審酌之必要，附此
    敘明。
四、據上論結，本件上訴為無理由，依民事訴訟法第四百三十六條之一第三項、第四
    百四十九條第一項、第七十八條，判決如主文。
中      華      民      國    八十九    年      五      月    三十一    日
~B台灣基隆地方法院民事庭
~B    審判長法官  李  木  貴
~B          法官  林  金  發
~B          法官  林  李  達
右正本與原本無異。
本件不得上訴。
中      華      民      國      八十九    年      六    月      二      日
~B    法院書記官  盧  小  芬


司法院資訊處製作；財團法人民間司法改革基金會備份。
